臺灣高等法院民事判決　　　　　 99年度上更(一)字第71號
上　訴　人　詹鴻文
訴訟代理人　陳文億律師
訴訟代理人　王棟樑律師
被 上訴 人　林楷得
　　　　　　林春長
　　　　　　黃肇基
　　　　　　黃金色
　　　　　　黃金源
　　　　　　王正良
　　　　　　王國治
　　　　　　王詠喬
　　　　　　王金德
共　　　同
訴訟代理人　余鐘柳律師
被 上訴 人　黃金山
上列當事人間請求確認袋地通行權存在事件，上訴人對於中華民
國九十七年八月二十六日臺灣士林地方法院九十三年度訴字第四
八六號第一審判決提起上訴，經最高法院第一次發回更審，本院
於一百年一月十八日言詞辯論終結，判決如下：
    主      文
上訴駁回。
第二審及發回前第三審訴訟費用由上訴人負擔。
    事實及理由
一被上訴人黃金山經合法通知，未於言詞辯論期日到場，核無民
  事訴訟法第三百八十六條所列各款情形，應准上訴人之聲請，
  由其一造辯論而為判決。
二被上訴人起訴主張：重測後臺北縣汐止市（已改制為新北市汐
  止區，下仍稱舊名稱）大同段五五三地號土地（下稱五五三號
  土地，以下所載均為重測後地號）為伊共有，向以同段五五九
  地號土地（下稱五五九號土地，以下地號均為同段地號，逕稱
  ○○○號土地）為對外通路，詎上訴人於民國九十一年四月九
  日受讓取得五五九號土地後加以封堵，致伊土地成為袋地，為
  發揮該土地之最大經濟效益，並避免造成公共危險，爰依民法
  第七百八十七條第一項規定，求為(一)確認被上訴人就上訴人所
  有五五九號土地面積八三平方公尺之通行權存在、(二)命上訴人
  將該土地上之地上物除去，不得禁止或妨害上訴人通行之判決
  。
  上訴人則以：五五三號土地之周圍地原多為被上訴人或其被繼
  承人所有，原可藉由該周圍地對外通行，惟因被上訴人或其被
  繼承人將之轉讓他人，致五五三號土地成為袋地，依民法第七
  百八十九條第一項規定，被上訴人自不得主張通行伊之土地。
  又附圖所載甲案，已足供被上訴人通行，乙、丙兩案，其通行
  面積達五五九號土地百分之四十、八十，實無必要，且對伊損
  害太大云云，資為抗辯。
三原判決確認被上訴人就上訴人所有五五九號土地如附圖所示丙
  案面積六三．○一平方公尺部分有通行權存在，並命上訴人將
  該土地上之地上物除去，不得禁止或妨害伊通行，駁回被上訴
  人其餘之請求。上訴人提起上訴，聲明：
  (一)原判決不利上訴人部分廢棄。
  (二)上開廢棄部分，被上訴人在第一審之訴駁回。
  被上訴人則聲明：上訴駁回。
  （被上訴人於原審敗訴部分未據聲明不服而告確定）。
四被上訴人主張前揭事實，提出五五三及五五九號土地登記謄本
  、被上訴人所有古厝及四鄰照片、臺北縣汐止市公所函等件為
  證（原審調字卷第九至十六頁）。查被上訴人王正良、王國治
  、王詠喬（原名王山龍）、王金德之祖先王胡、被上訴人林楷
  得、林春長之祖先林丙丁、被上訴人黃肇基、黃金色、黃金源
  、黃金山之祖先黃水火於四十二年七月十五日因放領而共有五
  五三號土地，王胡另因放領取得五五二、五六一、五四二號土
  地，林丙丁另因放領取得四九一、五五四號土地，黃水火另因
  放領取得五五六、五五七、五五八號土地。又上訴人之前前手
  黃明志因放領取得五五八、五五九、五六０號土地。王胡所有
  之五五二號土地於五十七年十月二十九日以買賣為原因移轉登
  記予訴外人曾吳淑珍；五六一號土地於同年六月十九日以買賣
  為原因移轉登記予訴外人梁朝坤；五四二號土地於六十二年一
  月二十二日以買賣為原因移轉登記予訴外人江進木、江王阿滿
  、朱進益；林丙丁所有之四九一、五五四號土地由林楷得繼承
  後，依序於五十五年八月二十三日以買賣為原因移轉登記與訴
  外人定風化工、於五十六年十一月十日以買賣為原因移轉登記
  與訴外人郭添壽等人；黃水火所有之五五六、五五七、五五八
  號土地於五十六年九月三十日以買賣為原因移轉登記與郭添壽
  等人等情，為兩造所不爭，堪信為真實。
五被上訴人主張五五三號土地為袋地，依民法第七百八十七條之
  規定，得通行周圍地即五五九號土地以至公路一節，為上訴人
  所否認。
  (一)按現行民法第七百八十七條第一項規定：「土地因與公路無
    適宜之聯絡，致不能為通常使用時，除因土地所有人之任意
    行為所生者外，土地所有人得通行周圍地以至公路」，係於
    九十八年一月二十三日修正公布，依民法物權編施行法第一
    條「物權在民法物權編施行前發生者，除本施行法有特別規
    定外，不適用民法物權編之規定；其在修正施行前發生者，
    除本施行法有特別規定外，亦不適用修正施行後之規定」之
    規定，本件不適用上開修正條文，而應適用九十八年一月二
    十三日修正前之民法第七百八十七條第一項前段「土地因與
    公路無適宜之聯絡，致不能為通常使用者，土地所有人得通
    行周圍地以至公路」之規定。
  (二)適用修正前民法第七百八十七條第一項之規定，其要件為：
    1.須為土地所有人或其他利用權人：被上訴人為五五三號土
    地之共有人，已符合該要件；2.須土地與公路無適宜之聯絡
    ，致不能為通常之使用：所謂土地與公路無適宜之聯絡，致
    不能為通常使用之情形，並不以土地絕對不通公路為限，即
    雖有道路可通至公路，但其聯絡並不適宜（如寬度不足）或
    通行困難（如被阻斷），致不能為通常使用之情形者，亦包
    括在內（最高法院八十四年度台上字第一四七九號判決要旨
    參照，見本院卷第二三三至二三四頁）。五五三號土地得經
    由臺北縣汐止市○○路六六與六八號間、六八與七○號間之
    巷道（下稱防火巷）進出中興路，另得經由五五九號土地所
    在之工建路二一二巷進出工建路（本院卷第三九頁之附圖）
    。然前者二防火巷寬不到一公尺，後者之工建路二一二巷已
    經上訴人以塑膠箱堆砌加蓋布蓬阻斷等情，業據本院至現場
    履行勘驗，有勘驗筆錄、現場附圖並照片在卷可參（本院卷
    第三七至四九頁）。就防火巷言，五五三號土地之地目為建
    ，其土地使用分區為乙種工業區，有臺北縣汐止市公所九十
    八年三月十一日北縣汐工區字第四五六號函在卷足稽（本院
    九十七年度上字第九九一號卷（下稱本院上字卷）第一二六
    頁），將來可供建築之用，縱未供建築用，其上仍有被上訴
    人之房屋，被上訴人仍有多人設籍其內，非不得予以修繕俾
    供居住，不論係新建或修建房屋，使用之器材無法自該防火
    巷進出，即便將來新建、修建完成，大型家具、電器用品等
    亦無法自該防火巷搬入，遑論尚有消防安全之考量（詳後述
    ），顯然該二防火巷之聯絡並不適宜。就工建路二一二巷言
    ，上訴人將之堆砌塑膠箱故意阻斷通路，全面禁止上訴人通
    行（上訴人阻斷工建路二一二巷部分，詳後述），被上訴人
    自無法通行工建路二一二巷，仍應認土地所有人得主張鄰地
    通行權。
  (三)另就「致不能為通常之使用」，指與公路相通乃土地使用之
    必要而言，是否為土地通常使用所必要，不以該需通行之土
    地上有房屋或有人居住必要，而應按土地之位置、地勢、面
    積或其用途定之，不以從來使用之方法為標準，因之五五三
    號土地地目為建，土地使用分區為乙種工業區，有如上述，
    上開二防火巷已不足應現在土地通常使用所必要，蓋土地所
    有人之必要通行權乃是因應社會生活，而使周圍地所有權所
    受之限制，是有無必要，自應就土地使用之社會環境及生活
    情勢之變化等予以斟酌，綜合而為判斷。參諸五五三號土地
    受周圍五四二、五四三、四九一、五五四、五五六、五五七
    、五五八、五五九、五六○、五六一、五五二、五五一、五
    四七號土地包圍（本院卷第二○、五○頁之地籍圖），無法
    單獨與公路相通，有地籍謄本可憑（本院上字卷第七七頁）
    ，是五五三號土地已符合九十八年一月二十三日修正前之民
    法第七百八十七條第一項前段「土地因與公路無適宜之聯絡
    ，致不能為通常使用者」之要件，自得通行周圍地以至公路
    ，上訴人辯稱被上訴人得由上開二防火巷通公路作通常之使
    用云云（本院卷第二二八頁），非屬可採。
  (四)又現行民法第七百八十七條第一項「土地因與公路無適宜之
    聯絡，致不能為通常使用時，除因土地所有人之任意行為所
    生者外，土地所有人得通行周圍地以至公路」規定中之「除
    因土地所有人之任意行為所生者外」，或謂於修正公布前作
    為法理解釋，修正施行前之鄰地通行權仍須受非因土地所有
    人之惡意行為所致。查五五三號土地原得利用五五九號土地
    所在之工建路二一二巷作適宜之聯絡，惟該二一二巷遭上訴
    人堆砌塑膠箱故意阻斷通路，已如上述，則五五三號土地不
    能為通常之使用非因土地所有人（被上訴人）之任意行為所
    生，被上訴人自得主張鄰地通行權。
  (五)被查訪人詹淑惠雖於臺北縣政府警察局汐止分局社后派出所
    訪問時稱：「那片土地（指五五三號土地）是由十餘人共同
    持分，其中二人為王正良、林春長，其他並不知道，裡面屋
    子外觀破爛不堪、無人居住，其人員進出均有中興路之防火
    巷進出（中興路66號與68號間及68號與70號間）」云云（本
    院卷第一五四頁）。惟詹淑惠之陳述僅在說明被上訴人現係
    以上開防火巷進出中興路，此乃工建路二一二巷已遭阻斷，
    此觀詹淑惠另稱「經地主向戶政系統反應，該片土地為私有
    ，戶政亦坦誠疏失，故予以廢除」自明，又上開防火巷是否
    為適宜之聯絡，應由本院判斷，非依詹淑惠之陳述判斷，詹
    淑惠上開陳述無由推翻本院前開二防火巷非屬適宜之聯絡之
    判斷，則上開訪問表難作為有利於上訴人認定之依據。
  (六)以上，五五三號土地確符合修正前之民法第七百八十七條第
    一項前段「土地因與公路無適宜之聯絡，致不能為通常使用
    者，土地所有人得通行周圍地以至公路」之規定，被上訴人
    自得主張鄰地通行權。
六上訴人辯稱五五三號土地之周圍地原多為被上訴人或其被繼承
  人所有，原可藉由該周圍地對外通行，惟因被上訴人或其被繼
  承人將之轉讓他人，致五五三號土地成為袋地，依民法第七百
  八十九條第一項規定，被上訴人不得主張通行五五九號土地云
  云。
  (一)按九十八年一月二十三日修正公布前民法第七百八十九條第
    一項規定：「因土地一部之讓與或分割，致有不通公路之土
    地者，不通公路土地之所有人，因至公路，僅得通行受讓人
    或讓與人或他分割人之所有地」，乃基於土地所有人不能因
    自己之任意行為，致增加他人之負擔而設；為貫徹其立法精
    神，於數宗土地同屬於一人所有，讓與其一部或同時分別讓
    與數人，而與公路無適宜之聯絡，致不能為通常使用者，亦
    應有該規定之適用，此觀該條文於九十八年一月二十三日修
    正後條文為「因土地一部之讓與或分割，而與公路無適宜之
    聯絡，致不能為通常使用者，土地所有人因至公路，僅得通
    行受讓人或讓與人或他分割人之所有地。數宗土地同屬於一
    人所有，讓與其一部或同時分別讓與數人，而與公路無適宜
    之聯絡，致不能為通常使用者，亦同」，即以貫徹原條文立
    法精神為由，就上述情形，明定其法律效果亦同，足可說明
    。
  (二)五五三號土地之周圍地原多為被上訴人或其被繼承人所有，
    原可藉由該周圍地對外通行，被上訴人或其被繼承人將之轉
    讓他人，致五五三號土地成為袋地，似有修正公布前民法第
    七百八十九條第一項之適用。然「民法第七百八十九條第一
    項：因土地一部之讓與或分割，致有不通公路之土地者，不
    通公路土地所有人因至公路僅得通行受讓人或讓與人或他分
    割人之所有地，係就不通公路土地所有人與受讓人或讓與人
    或他分割人直接間就土地一部讓與或分割結果，有不通公路
    土地情形而為之規定。如果讓與或分割當時無此情形，於讓
    與或分割，及經輾轉讓與第三人後，始發生有此情形，自不
    復有該條之適用……」（最高法院六十九年度台上字第二六
    六號判決意旨參照）。查被上訴人祖先於日據時代即設籍在
    五五三號土地上，房屋門牌號碼於光復後改編為臺北縣汐止
    市○○路五○號，六十年五月一日、八十七年四月二十二日
    依序改編為工建路一○九號、工建路二一二巷三號，有被上
    訴人提出之戶口名簿及戶籍資料可稽（原審卷第六五至六九
    頁），上訴人所有五五九號土地位於工建路二一○號與二一
    四號之間，顯然五五九號土地即為工建路二一二巷巷道使用
    土地之一部。再依六十八年、七十二年、九十一年拍攝之航
    測圖（原審卷(一)第一○九、一一一、一一三頁）觀之，被上
    訴人等人所有之房屋，屋前有一便道可和樟樹路（即中興路
    ）、嗣後興建完成之工建路相連接，無其他道路可供對外通
    行。另「東大台北工商城」於七十三年間興建時，欲將五五
    三號土地通往外界之道路圍堵興建房屋，被上訴人提出陳情
    ，臺北縣政府於七十三年二月十五日至現場會勘，其會勘筆
    錄記載「目前已有約一公尺寬水泥道路通行至林楷得等住處
    」，有會勘筆錄暨所附地籍圖可憑（本院上字卷第一六、一
    七頁），建商未將道路土地列為建築基地，有臺北縣政府七
    十三年三月二十一日七三北工三字第一－九四八號函在卷可
    參（原審卷(一)第五二、五三頁）。再五五九號土地，自日據
    時代起即為被上訴人所有房屋基地之對外通路，有當地樟樹
    里歷任里長所出具之證明書可證（原審卷(一)第一九九頁）；
    並經證人高萬吉、林有財到場分別證稱：「……小時候就是
    從那裡出入」、「（提示本院卷第175、155頁，是否這個有
    放藍色箱子的巷子？）是的，就是走放藍色箱子的這條巷子
    進去裡面」、「（提示本院卷第155頁，是否就是這個放藍
    色箱子的巷子？）是的，就是從這放藍色巷子的路走進去」
    ；「我們小時候，就是中興路進去一點，有一條牛路，以前
    出路就是使用該牛路」、「（提示本院卷第155頁兩張照片
    及175頁一張照片，你說的牛路，是否就是該放置藍色箱子
    的巷子？）是的」等語可憑（本院卷第一八三至一八五頁）
    。又臺北縣汐止市公所九十二年九月一日北縣汐工字第○九
    二○○二六○九一號函亦載：「說明……二、位地籍圖及面
    臨該巷道房屋之門牌證明書記載，樟樹灣段樟樹灣小段四六
    三之四九地號土地（按即五五九號土地），為本市○○路二
    一二巷之現有道路已達二十年……」（原審調字卷第一五頁
    ），復有地籍圖（原審卷(一)第二一頁）足資證明五五三號土
    地原有工建路二一二巷之既成道路可對外出入。自上述航照
    圖、里長證明書、門牌編成經過、會勘筆錄記載、證人證言
    、汐止市公所函及地籍圖，顯見被上訴人共有之五五三地號
    土地自日據時期即利用上訴人現有之五五九地號土地對外通
    行。
  (三)按巷弄之編訂，係戶政機關之權責，五五九號土地位於工建
    路二一○、二一四號間，故有二一二巷之編訂。此觀被上訴
    人林楷得戶籍曾為工建路二一二巷三號（原審卷(一)第四九頁
    ），顯然工建路確曾有二一二巷之編排。上訴人係於九十一
    年四月十七日以買賣為原因取得五五九號土地所有權（原審
    調字卷第一六頁），被上訴人則主張上訴人取得五五九號土
    地後，即加以圍堵等語（原審調字卷第六頁）。依臺北縣汐
    止市戶政事務所九十九年八月五日北縣汐戶字第○九九○○
    ○五三○○號函載：「主旨：貴院函查本市○○路212、216
    、218號住戶如何進出工建路……說明……二、查本所檔存
    資料，旨揭地址門牌曾於民國87年4月22日分別由工建路111
    、109及107號改編為工建路212巷2、3及4號，惟未檢具該巷
    道土地所有權人同意通行或經臺北縣政府認定該土地為現有
    巷道等書面文件，復因該土地所有權人聲明其土地非供巷道
    通行使用，本所乃於民國93年5月4日改編車牌碼」等語（本
    院卷第六九頁）。顯然上訴人於取得五五九號土地所有權後
    ，一方面將原有工建路二一二巷以上開方式阻斷，一方面向
    戶政機關申請廢巷，應認上訴人最早於九十一年四月十七日
    阻斷五五九號土地所在之工建路二一二巷巷道。
  (四)而五五三號土地周圍之土地，其中五四二、四九一、五五四
    、五六一、五五二、五四四、五五六至五五八號土地，早於
    五十五至五十七年或六十二年間，由被上訴人或被上訴人之
    被繼承人將之讓與第三人，詳如四所述。其餘五四三、五六
    ○、五五一、五四七號土地，依卷附建物登記謄本所載，五
    六○號與五六一號土地上有一八四○、一八三九、一八三八
    建號建物、建築完成日期七十二年六月八日；五五一號土地
    上有一八二八、一八一九（基地另有五五○號土地）建號建
    物，建築完成日期為八十二年四月十三日（本院卷第八九至
    九一、九四至九五頁）。另五四三、五四七號土地自始非被
    上訴人或被上訴人之先祖所有，又五四三號土地介於五五三
    、五四二號土地間，五四七號土地介於五五三與五四五、五
    四六號土地間，五四二號土地早於六十二年間讓與他人，五
    四五號土地上有一八一五建號建物，建築完成日期為七十二
    年一月二十五日（本院卷第九六頁）；五四七號土地且於八
    十年一月四日即因分割由葉春美、程清標、邱金龍、黃鳳盈
    、黃鳳玉、呂坤龍、呂坤福、黃偉誠共有，亦有五四七號土
    地登記謄本可參（本院上字卷被上證八，外放）。以上，顯
    然五五三號土地周圍土地縱原為被上訴人或其被繼承人所有
    ，然均早於五十五至五十七、六十二、七十二、八十或八十
    二年間即讓與他人，斯時五五九號土地所在之工建路二一二
    巷未經上訴人之前手為任何阻斷行為，工建路二一二巷係上
    訴人於九十一年四月十七日取得所有權後方有阻斷行為，顯
    見被上訴人或其被繼承人於讓與五五三號土地周圍之土地時
    ，五五三號土地尚非袋地，揆諸前開說明，被上訴人或其被
    繼承人於讓與，及經輾轉讓與第三人後，始發生有此情形，
    自無修正公布前民法第七百八十九條第一項規定之適用。
  (五)上訴人辯稱被上訴人已自認五五三號土地讓與分割時並非袋
    地，於讓與分割轉讓後始發生，足證五五三號土地原非袋地
    ，被上訴人不得主張通行權云云（本院卷第二二八頁），然
    上訴人上開陳述，乃在闡明五五三號土地周圍土地前讓與他
    人時，非袋地，因斯時五五三號土地原得通行五五九號土地
    所在之工建路二一二巷道，自非屬袋地，此觀被上訴人之民
    事答辯狀前後文即明（本院卷第八三至八四頁），上訴人上
    開辯解自無可取。
  (六)以上，被上訴人或其被繼承人於讓與五五三號土地周圍土地
    時，五五三號土地尚得經由五五九號土地所在之工建路二一
    二巷與公路聯絡，非屬袋地，被上訴人或其被繼承人於讓與
    ，及經輾轉讓與第三人後，因上訴人將工建路二一二巷阻斷
    始發生與公路無適宜之聯絡，自無修正公布前民法第七百八
    十九條第一項規定之適用，上訴人前開抗辯非屬可採。
七再袋地通行權人為其通行之需要，固得通行於他人之土地上，
  但其通行權範圍應以必要者為限，而於考量通行權必要範圍時
  ，固應考量通行權人主觀上通行目的、需要，客觀上是否為一
  般人所認同，更應慮及避免通行權所在之土地所有權人權利遭
  到過度壓抑，並注意其對相關土地將來之發展，以衡平雙方利
  益。又袋地通行權，非以袋地與公路有聯絡為已足，尚須使其
  能為通常之使用，雖鄰地通行權之功能在解決與公路無適宜聯
  絡袋地之通行問題，不在解決袋地之建築問題，固不能僅以建
  築法或建築技術上之規定為酌定通行事項之基礎，但通行鄰地
  之目的既在使袋地得為通常之使用，是於袋地為建地時，即須
  將其建築需要列入考量；若准許通行之土地，不足敷袋地建築
  之基本需求，尚不能謂已使為建地之袋地為通常之使用。依臺
  北市○○○道劃設及管理作業程序第伍、一之規定：「消防通
  道至少應保持三．五公尺以上淨寬，以利救援車輛（消防車、
  工程救檢車及警備車等車輛）順利抵達救援區域。」，再依臺
  北縣畸零地使用規則第三條、第八條規定，丁種建築用地及工
  業區其建築基地最小寬度為七公尺，最小深度為十六公尺，低
  於前開標準者即為面積狹小之基地，非經補足所缺寬度、深度
  ，地界曲折之基地非經整理，均不得建築。五五九地號土地寬
  度不足六公尺，本無法單獨建築，五五三地號土地上則有工建
  路一○七號、一一一號、一一五號、一一七號、二一二巷三號
  等房屋門牌設置，被上訴人多人亦設籍其內，目前雖因失修而
  無人居住其內，然如將前開房屋予以修繕，被上訴人仍得使用
  居住，自應考量其修繕及消防安全之需要，上訴人辯稱被上訴
  人使用五五九地號一公尺寬道路即為已足，自不可採。原審認
  以如附圖所示丙案（寬四公尺，面積六三．○一平方公尺）範
  圍內之土地作為通行權之範圍為適當，尚無不合。至被上訴人
  主張：「原審採丙案，以四米寬度供被上訴人通行，似略顯狹
  窄」云云（本院卷第二一七頁），然被上訴人就其原審敗訴部
  分未據聲明不服而確定，其就原審敗訴部分之質疑，本院無庸
  為任何審判。上訴人雖辯稱被上訴人得將前開防火巷拓寬至四
  公尺寬度即可達通常通行之目的云云，然上開防火巷旁均有建
  物存在，已據本院至現場履行勘驗屬實，有勘驗筆錄、照片可
  參（本院卷第三七至四九頁），苟如上訴人所稱，勢將中興路
  六六、六八、七○號其中一或二建物拆除部分，本院斟酌一切
  情形，仍認五五三號土地通行五五九號土地如附圖丙案所示，
  最符合修正公布前民法第七百八十七條第二項：「前項情形，
  有通行權人應於通行必要之範圍內，擇其周圍地損害最少之處
  所及方法為之」規定所稱之「擇其周圍地損害最少之處所及方
  法」，上訴人上開辯解非屬可採。再通行權人既有通行權存在
  ，通行地所有人及其他占有人均有容忍之義務，如有阻止或妨
  害之行為，通行權人得依據民法第七百六十七條物上請求權之
  規定，請求予以禁止或排除，上訴人否認被上訴人得通行上開
  土地至公路，且在其上堆放塑膠箱、木架、砂包，並以鐵絲網
  住，加蓋布蓬等，有照片可憑，則被上訴人請求上訴人將前開
  土地上之地上物除去，並不得禁止或妨害被上訴人通行，於法
  有據，應予准許。
八綜上所述，被上訴人依上開規定，請求(一)確認被上訴人就上訴
  人所有五五九號土地如附圖所示丙案部分、面積六三．０一平
  方公尺範圍內之土地有通行權存在；(二)上訴人應將前開土地
  上之地上物除去，並不得禁止或妨害被上訴人通行，於法有據
  ，應予准許。原審（除確定部分外）為上訴人敗訴之判決，核
  無不合。上訴意旨指摘原判決此部分不當，求予廢棄改判，為
  無理由，應予駁回。
九本件因事證已臻明確，兩造其餘攻擊、防禦方法及所為之立證
  ，經審酌後認與判決之結果不生若何影響，無庸再逐一予以論
  列，合併敘明。
據上論結，本件上訴為無理由，依民事訴訟法第四百四十九條第
一項、第七十八條、第四百六十三條、第三百八十五條第一項前
段判決如主文。
中    華    民    國   100    年    2     月    15    日
                    民事第十八庭
                        審判長法  官  湯美玉
                              法  官  李慈惠
                              法  官  丁蓓蓓
正本係照原本作成。
如不服本判決，應於收受送達後20日內向本院提出上訴書狀，其
未表明上訴理由者，應於提出上訴後20日內向本院補提理由書狀
（均須按他造當事人之人數附繕本）上訴時應提出委任律師或具
有律師資格之人之委任狀；委任有律師資格者，另應附具律師資
格證書及釋明委任人與受任人有民事訴訟法第466條之1第1項但
書或第2項（詳附註）所定關係之釋明文書影本。
中    華    民    國   100    年    2     月    15    日
                              書記官  洪雪娥
附註：
民事訴訟法第466條之1（第1項、第2項）：
對於第二審判決上訴，上訴人應委任律師為訴訟代理人。但上訴
人或其他法定代理人具有律師資格者，不在此限。
上訴人之配偶、三親等內之血親、二親等內之姻親，或上訴人為
法人、中央或地方機關時，其所屬專任人員具有律師資格並經法
院認為適當者，亦得為第三審訴訟代理人。